【裁判字號】    89,簡上,62
【裁判日期】    900418
【裁判案由】    清償借款
【裁判全文】
臺灣花蓮地方法院民事判決  八十九年度簡上字第六二號
    上  訴  人  乙○○
    訴訟代理人  甲○○
    被  上訴人  丙○○
右當事人間請求清償借款事件，上訴人對於中華民國八十九年十月三十一日本院花蓮
簡易庭八十九年度花簡字第三二七號第一審判決提起上訴，本院管轄之第二審合議庭
判決如左：
    主  文
原判決廢棄。
被上訴人在第一審簡易之訴駁回。
第一、二審訴訟費用由被上訴人負擔。
    事  實
甲、上訴人方面：
  一、聲明：如主文所示。
  二、陳述：
    (一)上訴人受僱於東東股份有限公司（以下簡稱東東公司），於花蓮港各碼頭裝卸
      貨物，而被上訴人係東東公司之經理。民國八十二年春節過後，因東東公司已
      積欠兩、三個月的薪資，上訴人為給付其所僱用工人之薪水，遂詢問被上訴人
      可否先行預支薪資新臺幣（以下同）十四萬元，被上訴人即交付由東東公司所
      簽發，同額之臺灣中小企業銀行花蓮分行ＡＡ0000000號支票一紙（以
      下稱系爭支票）。上訴人確已領取該款項，惟上開預支的薪資已於同年五、六
      月間由上訴人所應領得之薪資中全部扣清完結，上訴人並未積欠被上訴人任何
      款項。
    (二)系爭支票是上訴人預領之薪資，而不是借款。支票存根上雖然載有「借」字，
      但該字顯然不是伊所寫的。且兩造非親非故，既無擔保，又缺抵押，連一紙簡
      單的借據都沒有，僅憑票根尚難認兩造間有借貸契約。何況事隔多年，如果上
      訴人真的像被訴人所說屢經催討，置之不理，被上訴人早該訴請返還，何須拖
      延至今。更遑論上訴人於八十七年九月間與被上訴人終止僱傭關係時，兩造結
      清所有債權債務關係，被上訴人猶立書據表示尚應給付上訴人未付之工資，果
      上訴人積欠十四萬元之借款，被上訴人即應將之列明於結算書中予以扣除，惟
      被上訴人於結算書中僅載明有一筆借款五萬元，除此之外，別無其他借款。是
      以，兩造既已結清所有應付款項，被上訴人於計算扣除上訴人之五萬元借款後
      尚應給付上訴人，可見上訴人除該五萬元之借款外，並無積欠被上訴人任何錢
      ，亦即其所受領之十四萬元預支薪水，已由日後薪資中扣除。
  三、證據：提出(一)支票四紙、(二)結清計算表為證。。
乙、被上訴人方面：
  一、聲明：駁回上訴。
  二、陳述：除與原審判決書所載相同者外，補稱：
      我只請求十四萬元的部分，至於利息部分我放棄不請求。
  三、證據：援用原審之立證方法。
丙、本院依職權向臺灣中小企業銀行花蓮分行函查ＡＡ0000000號支票之發票
    人及提示付款情形。
    理  由
一、按訴之變更或追加，非經他造同意，不得為之。但第二百五十五條第一項第二款
    至第六款情形，不在此限，民事訴訟法第四百四十六條第一項定有明文。被上訴
    人於原審起訴主張上訴人應給付十四萬元，及自八十九年八月十五日起至清償日
    止，按年息百分之五計算之利息。嗣於本院審理時為訴之變更，請求上訴人給付
    十四萬元，核屬民事訴訟法第二百五十五條第一項第三款所定減縮應受判決事項
    之聲明者，依據上開說明，應予准許，核先敘明。
二、本件被上訴人於原審起訴主張上訴人於八十二年五月三十一日向伊借款十四萬元
    ，伊乃簽發付款人為臺灣中小企業銀行，票據號碼為ＡＡ0000000號之同
    額即期支票一紙交付上訴人，上訴人亦如期提示兌領，詎被上訴人屢次催索上訴
    人返還借款，均不為置理，爰依據消費借貸契約請求上訴人給付十四萬元。上訴
    人則抗辯稱兩造間並未簽訂借貸契約，系爭支票存根上之「借」字並非其所寫，
    十四萬元乃上訴人於八十二年四月間向東東公司預支的薪水，嗣後已於同年五、
    六月間由工資中扣除。且上訴人在八十七年九月間離開東東公司，已經結清所有
    款項，被上訴人猶立有書據表示應該再給付上訴人工資，如果真的有借款，被上
    訴人早就由該工資中扣除，沒有理由再給付上訴人工資，從而上訴人並未積欠被
    上訴人任何款項等語。
三、被上訴人起訴主張其曾交付上訴人面額十四萬元，付款人為臺灣中小企業銀行，
    票據號碼為ＡＡ0000000號，發票日為八十二年五月三十一日之支票一紙
    ，以及上訴人已提示兌領等事實，業據其提出內容相符之支票存根一紙附卷可稽
    ，上訴人對於此部分亦不否認，自堪信為真實。被上訴人雖主張系爭票據乃作為
    支付上訴人借款之用，惟業經上訴人否認，並辯稱該筆款項係預支薪資等語。然
    查，經本院命上訴人當庭書寫姓名及「借」字後，與系爭支票之存根上所載上訴
    人簽名及「借」字互為比對，以肉眼觀察之，發現文字外觀並無明顯差異，其運
    筆模式無論直書或橫書，以及文字書寫轉折處，均相當流暢，兩相比對之下，應
    係同出於上訴人之手。從而，上訴人所辯系爭支票存根上「借」字非其所寫，即
    非事實，不應採信。復按，所謂消費借貸契約，乃當事人約定，一方移轉金錢或
    其他代替物之所有權於他方，他方以種類、品質、數量相同之物返還，並因物之
    交付而成立，民法第四百七十四條第一項定有明文。縱認上訴人所辯系爭支票乃
    薪資之預支，應於日後所得受領之薪資中扣除一節為真實，然依據上開說明，上
    訴人既已受領系爭支票並同意返還，僅兩造協議其返還之方式，以由上訴人日後
    所得受領之薪資中扣除為之，該約定仍無礙其消費借貸契約之性質。
四、上訴人另辯稱依據兩造於僱傭關係終止後之結算書，被上訴人於該結算書中載明
    扣除借款五萬元之後，被上訴人尚應給付上訴人工資，如上訴人果真另積欠借款
    十四萬，被上訴人早應記明於結算書上由該工資中扣除，何以仍須給付上訴人工
    資，由此可知，被上訴人未將十四萬元列明於結算書中予以扣除，即表示上訴人
    於終止僱傭關係之前，早已清償該筆借款等語。被上訴人固不否認結算書之真正
    ，惟對於此部分則稱「『以上結清』之字樣代表這個款項結清，其他的不包括。
    」（參見本院九十年四月四日辯論筆錄）。經查，上訴人於八十七年九月與東東
    公司終止僱傭關係，業為兩造所自承，而被上訴人亦承認於終止僱傭關係後由其
    書立結算書，表示仍應給付上訴人工資。衡以常情，公司僱傭之員工離職前，為
    保障自己權益，必結清所有應付帳款，以免日後追討之困難，此乃商業運作當然
    之理。是以，被上訴人於上訴人離職前必定結清所有應付款項，就上訴人應返還
    之款項一次予以全數扣除，果如被上訴人所稱僅結清一部份款項，則被上訴人原
    可就其應付工資中予以扣除全部借款，何須冒事後追討無著以及超額給付之風險
    ，而不予以扣除上訴人所積欠之十四萬元借款，此顯有違事理，是以殊無所謂結
    清一部分款項之理。被上訴人於結算書中僅扣除上訴人一筆借款五萬元，此有結
    算書附卷可參，兩造並稱該五萬元借款不屬於系爭十四萬元之內，綜合上述說明
    ，應認上訴人至八十七年九月離職前，僅有五萬元之借款尚未返還，除此之外，
    應無其他借款，而該五萬元之借款業已由被上訴人應付工資中扣除，於結清所有
    款項後被上訴人尚應給付上訴人工資。從而，上訴人所辯十四萬元之款項，已由
    日後應領工資中扣除而已清償，應予採信，被上訴人起訴請求上訴人清償十四萬
    元借款，即無理由。況且上訴人預領薪水所受之系爭支票，係以東東公司為發票
    人，此經本院依職權向臺灣中小企業銀行花蓮分行函查系爭支票發票人，並經該
    行以九十花蓮字第０００九一號函覆屬實，可見是上訴人向東東公司預領之薪水
    ，而非上訴人向被上訴人個人借款，被上訴人依據借貸借貸契約請求上訴人清償
    借款，顯屬無理，不應准許。
五、綜上，被上訴人依據消費借貸契約請求上訴人給付十四萬元，為無理由，不應准
    許。原審判命上訴人如數給付，尚有未洽。上訴意指摘原判決不當，求予廢棄改
    判，為有理由，自應由本院予以廢棄改判，如主文第二項所示。
六、據上論結，本件上訴為有理由，依民事訴訟法第四百三十六條之一第三項、第四
    百五十條、第七十八條，判決如主文。
中      華      民      國    九十      年      四      月    十八      日
                            臺灣花蓮地方法院民事庭
~B審判長法官  陳心弘
~B法      官  朱光仁
~B法      官  余明賢
右正本証明與原本無異。
~B法院書記官  林香君
中      華      民      國    九十      年      四      月    二十三    日


司法院資訊處製作；財團法人民間司法改革基金會備份。
